【裁判字號】    98,小上,20
【裁判日期】    980624
【裁判案由】    清償債務
【裁判全文】
臺灣臺南地方法院民事判決             98年度小上字第20號
上  訴  人  蔡振峰（原名蔡宸禮）
被 上 訴人  臺灣新光商業銀行股份有限公司
法定代理人  乙○○
被 上 訴人  新光行銷股份有限公司
法定代理人  甲○○
上列當事人間請求清償消費款事件，上訴人對於中華民國98年4
月13日臺灣臺南地方法院柳營簡易庭98年營小字第20號第一審
判決提起上訴，本院判決如下：
    主  文
上訴駁回。
第二審訴訟費用新台幣壹仟伍佰元由上訴人負擔。
    理  由
一、按對於小額程序之第一審裁判之上訴，非以其違背法令為理
    由，不得為之；上訴狀內應記載上訴理由，表明下列各款事
    項：一原判決所違背之法令及其具體內容。二依訴訟資料可
    認為原判決有違背法令之具體事實，民事訴訟法第436條之
    24第2項、第436條之25分別定有明文；而所謂判決違背法令
    係指判決不適用法規或適用不當者而言。復按小額訴訟程序
    之第二審判決，依上訴意旨足認為上訴無理由者，得不經言
    詞辯論為之，民事訴訟法第436條之29第2款亦定有明文，合
    先敘明。
二、被上訴人於原審起訴主張：上訴人曾因購買商品，委由被上
    訴人新光行銷股份有限公司（下稱新光行銷公司）之前手即
    誠泰行銷股份有限公司，向被上訴人臺灣新光商業銀行股份
    有限公司（下稱新光銀行）之前手誠泰商業銀行股份有限公
    司辦理消費性商品貸款，以支付商品之總價款，並簽訂消費
    性商品貸款契約1紙。依貸款契約之約定，上訴人應按月繳
    納分期款，詎上訴人自民國94年9月25日起即未依約還款，
    經原告數度催請，仍置之不理，依消費性商品貸款契約第6
    條規定，上訴人已喪失期限利益，分期債務應視為全部到期
    。因上訴人遲未繳款，被上訴人新光行銷公司依利害關係第
    三人身分，自94年9月25日起至95年8月25日陸續向被上訴人
    新光銀行代償共計24,000元，依民法第312條之規定，得於
    清償之限度內承受債權人之權利；而上訴人積欠被上訴人新
    光銀行之貸款餘額尚有18,000元未為償付，被上訴人二人迭
    經催討，均無效果，為此提起本訴等情；並聲明：(一)上訴人
    應給付被上訴人新光銀行18,000元，及自94年10月26日起，
    至清償日止，按週年利率20%計算之利息；(二)上訴人應給付
    被上訴人新光行銷公司24,000元，及自94年10月26日起，至
    清償日止，按週年利率20%計算之利息；上訴人於原審則以
    ：被上訴人契約提出的條件如下：亞太手機一支、亞太電信
    網內互打永遠免費、網外優待兩萬分鐘免費，費用48,000元
    可選擇現金一次付清、或向本案有合作關係之事業伙伴申辦
    貸款方式買入，然後月付2,000元繳款給被上訴人新光銀行
    ，但事實是已將申貸之款項48,000元全部撥付其兄弟公司被
    上訴人新光行銷之指定帳戶，再由新光行銷公司轉撥入巔峰
    電信股份有限公司（下稱巔峰電信公司）指定之帳戶，殊不
    知於上訴人正常繳款3個月時，即爆發顛峰電信公司負責人
    惡意捲款吸金潛逃事件，事實如此，雖被上訴人一再聲明所
    謂消費借款契約屬有效成立，但依民法第225條規定：因不
    可歸責於債務人之事由，致給付不能者，債務人免給付義務
    。債務人因前項給付不能之事由，對第三人有損害賠償請求
    權者，債權人得向債務人請求讓與其損害賠償請求權，或交
    付其所受領之賠償物。而被上訴人與亞太電信及顛峰電信公
    司既是事業伙伴關係，應難辭其故意聯合詐欺犯行之實，焉
    能主張上訴人與其事業伙伴顛峰公司之買賣契約與上訴人與
    被上訴人新光銀行之消費貸款契約分屬兩個不同且各自獨立
    之契約關係，不去追究捲款潛逃之顛峰電信公司負責人，而
    一再向被詐欺之眾多消費者窮兇惡極的追討，造成上訴人精
    神遭受到莫大困擾傷害。若真能如此主張認定，那勢必將助
    長那些不肖財團與不肖銀行業者合作、故意進行詐騙吸金捲
    款潛逃、再行分享其不法所得之行為。臺灣板橋地方法院民
    事判決97年度再微字第3號判例可知，按因契約互負債務者
    ，於他方當事人未為對待給付前，得拒絕自己之給付，又消
    費者保護法第12條定有明文。按定型化契約中之條款違反誠
    信原則，對消費者顯失公平者，無效，消費者保護法第12條
    定有明文。又按於分期付款買賣，企業經營者為提升無力購
    買之消費者之慾望，並強化其對價金債權之受償，乃居間介
    紹金融機構，由企業經營者可直接取得金融機構之申請貸款
    表格，或以金融機構之貸款條件、貸款金額為其廣告之內容
    者，足證顛峰電信公司與被上訴人就該交易於經濟上實存在
    一緊密合作關係結合成一體進行營業活動，共同獲取利益。
    本案被上訴人實難辭共同詐欺犯行之咎，且本案亦係乃繼續
    性契約當事人一方之契約不履行而行使終止權，使繼續性契
    約關係向將來消滅之意思表示，契約應終止無效，被上訴人
    應向巔峰公司求償。兩造並無借貸契約存在等語資為抗辯，
    並聲明：駁回被上訴人之訴。
三、上訴人於原審提起反訴主張被上訴人新光銀行、新光行銷公
    司與顛峰電信公司間共同詐欺上訴人之錢財合計18,000元，
    故請求被上訴人新光銀行、新光行銷公司賠償18,000元。並
    聲明：被上訴人新光銀行、新光行銷公司應給付上訴人18,0
    00元。被上訴人則以被上訴人新光銀行、新光行銷公司並未
    與顛峰電信公司共同詐欺上訴人之錢財等語置辯，並聲明：
    駁回上訴人之反訴。
四、原審綜合全辯論意旨及調查證據之結果，本訴部分判決：(1)
    上訴人應給付被上訴人新光銀行18,000元，及自94年10月26
    日起，至清償日止，按週年利率20%計算之利息；(2)上訴人
    應給付被上訴人新光行銷公司24,000元，及自94年10月26日
    起，至清償日止，按週年利率20%計算之利息。並依職權宣
    告假執行。反訴部分判決：反訴駁回。上訴人不服，提起本
    件上訴，並聲明：原判決廢棄。
五、本件上訴人係對於小額訴訟之第一審判決提起上訴，其上訴
    理由略謂：
  (一)新光銀行於98年2月2日訴訟中準備書狀提出之96年11月28日
    之「臺灣高等法院暨所屬法院96年法律座談會民事類提案第
    15號」，對本案判例有分銀行勝訴之甲說與消費者勝訴之乙
    說，「初步研討結果採消費者勝訴之乙說，結果審查意見採
    銀行勝訴之甲說，研討結果亦照審查意見通過」，多麼荒謬
    可笑啊，這是當時尚處於一個貪污無能的政府狀態下才會發
    生的情境，此為第一審判決認事用法不當之一。
  (二)被上訴人於上開準備書狀第二、1.2.中所提皆係為偽證，上
    訴人之民事答辯及（反訴）書狀中並未以契約審閱期作為答
    辯之藉口，且上訴人僅繳交3個月之期款，巔峰電信負責人
    向歷城捲款潛逃即爆發此弊案，上訴人自始從未曾享受過其
    所謂商品之優惠服務，此種情況，如本身是消費者的話，您
    會繼續繳款嗎？而被上訴人竟謊稱上訴人締約後已陸續依約
    繳款長達十個月之久，以企圖掩飾其契約無公平、誠信之弊
    ，此為第一審判決不查誤信偽證、認事用法不當之二。
  (三)傳統的「債之相對性原則」讓社會輿論公評皆同樣認定的共
    謀者、亞太電信、新光銀行、新光行銷可藉以在「買賣契約
    」與「分期清償消費貸款契約」間完全撇清責任、關係；查
    民法債權編（契約）之相關法條並無明確規範區分相關契約
    間之關係，應係由法官依發生之事實就法律規範意旨、法理
    判斷如何採納做出可令人信服之明智判決，故仍有多則判決
    理由採取「相關連契約」之法理以及援引「誠信原則」作為
    消費者勝訴之理由。相關判決理由引述學者文獻及外國立法
    例，認為「於分期付款買賣，如企業經營者為提升無力購買
    之消費者之慾望，並強化其對價金債權之受償，乃居間介紹
    金融機構，由企業經營者處可直接取得金融機構之申請貸款
    表格，或以金融機構之貸款條件、貸款金額為其廣告之內容
    者，其與金融機構就該交易於經濟上實存在一緊密關係，結
    合成一體進行營業活動，共同獲取利益。德國、日本及美國
    法院鑒於將經濟上處於一體關係之交易，以契約書分離為買
    賣契約與消費借貸契約，並由貸與人自身主張因此而生對貸
    與人有利之效果，乃有違誠信原則。蓋允許將被分離之買方
    之立場置於較未被分離之狀態更為不利之立場，應為法所不
    允許，且消費者之價金業已支付但未能獲得服務，應認該二
    契約互有履行及效力上之牽連關係，消費者得以對抗企業經
    營者之事由對抗金融機構，始符誠信原則」，因而判決消費
    者就未能獲得業者提供服務之部分，得拒絕向金融機構給付
    剩餘借款。今日僅執被上訴人之說詞認定本案之「買賣契約
    」與「消費貸款契約」無相關連關係，上訴人與共謀詐欺者
    新光銀行、新光行銷之消費性商品貸款契約自始有效，此為
    第一審判決認事用法不當之三。
  (四)第一審判決理由、甲、本訴方面：一、（四）之反辯如下：
    為何從頭至尾未與上訴人謀面之新光行銷可代上訴人向被上
    訴人（其兄弟公司）新光銀行貸款，此乃利用傳銷組織中之
    先進成員，以其親情、友情、外帶一點勉強推荐的結果，如
    此便被那些居心不良的傳銷企業經營者與其共謀所利用，而
    廉價的出賣了他的社會人際關係，並可「輾轉」撥入巔峰公
    司指定之帳戶內，為何需要輾轉，明顯係藉此以劃清「買賣
    契約」與「消費貸款契約」法律上之相關連關係，又為何銀
    行可以那麼信任與放心將眾多消費者的貸款巨額一次撥入巔
    峰公司指定之帳戶？假設今日是一個巔峰公司與一些假冒消
    費者的人頭串通冒貸的案子呢，銀行可像如此放心嗎？如理
    由三所述「金融機構就該交易於經濟上實存在一緊密關係，
    結合成一體進行營業活動，共同獲取利益。」本案被上訴人
    實難辭共同詐欺犯行之咎，且本案乃繼續性契約當事人一方
    之契約不履行而行使終止權，使繼續性契約關係向將來消滅
    之意思表示，契約應終止無效。此情，怎能認定亞太電信、
    新光銀行、新光行銷無共同詐欺之意、對上訴人及廣大受害
    消費者無侵權行為，又該理由中“若被告不依上開方式貸款
    及付款，其何能先享用後付款”乙節，實有頗大爭議與瑕疵
    ，前上訴人民事答辯及（反訴）書狀中提到「眾所週知，蓋
    一般坊間電信業者推銷手機正常的方案，皆為手機售價優惠
    甚至贈送手機，需要的只是綁約2年賺取您的月租費與通話
    費，消費金額0元」，雖然本案之商品設計總價高達48, 000
    元，既然上訴人有能力月繳2,000元期款、亦可直接繳給巔
    峰公司，按月付款、按月享用，為何新光銀行、新光行銷要
    來淌這渾水？實情是消費者僅係實際金錢支出的受害者，且
    自始從未曾享受過其所謂商品之優惠服務（謹附尚留存之亞
    太電信收據3張為證），而新光銀行、新光行銷與巔峰公司
    、亞太電信乃實際結合成一體進行營業活動，共同獲取利益
    者，如此明確之事實，又如何能判決此案無違反誠信之原則
    。
  (五)網站上有許多本案受害消費者之一的怨氣、怒吼！英明法官
    能否傾聽？終究已有「亞力山大：臺灣臺北地方法院97年北
    小字1234號判決」、「巔峰電信：臺灣板橋地方法院96年小
    上字57號判決」、「巔峰電信：臺灣屏東地方法院96年小上
    字10號判決」、「山基電信：臺灣板橋地方法院95年小上字
    58號判決」為消費者勝訴之判決，畢竟這世上尚有一些值得
    敬佩之正義人士。
  (六)由以上「每月2,000元由誠泰銀行以消費性貸款的方式先行
    代管，按月提撥給巔峰電信。」銀行本可管控按月撥付予巔
    峰電信，如此就不會有後續的問題發生，為何可將全部的款
    項一次撥付，如說其中無詐，銀行共謀者沒有分贓利益（共
    謀聯合詐欺、分享不法利益），誰會相信！更可惡的，銀行
    竟然可以完全撇開責任，以債權人之高姿態，窮兇惡極的對
    受害的消費者追債控訴，又叫人如何忍受？且在本案巔峰電
    信公司94年9月負責人捲款潛逃惡性倒閉同年11月間階梯數
    位學院弊案，新光銀行亦是共謀之一！由此應可稍見此弊案
    之端倪，故今日大有為的政府應命檢調單位、司法體系深入
    調查，如再持續漠視廣大被欺壓追債迫害的弱勢消費者，勢
    必將助長那些居心不良人士、不肖財團與不肖銀行業者，共
    謀此不法行為，此案廣大已受害之消費者權益、被控敗訴之
    民事案「如無法撤銷平反即命已罰扣款項返還，保證絕對會
    再有同樣弊案發生！近日不是又屢見企業、財團疑遭掏空的
    案件嗎？查貪查弊絕不手軟之馬政府，請讓您的老百姓繼續
    感覺欣慰吧。
  (七)當一個國家、社會沒有了公平、正義，那人與人之間的那一
    份誠信將蕩然無存，深深祈禱，我們中華民國臺灣，國泰民
    安、風調雨順，…傾聽完，能否發揮、展現道德勇氣做出令
    人民欣慰、激賞的明智判決，以昭公信，無任感禱。
六、本院自形式上觀之，上訴人業已合法指摘原判決違背之法令
    及其具體之內容，暨依訴訟資料可認原判決認定消費借貸契
    約之成立要件，有違背法令之具體事實，是本件上訴人之上
    訴具備合法要件，是本件應審究者厥為上訴有無理由？經查
    ：
  (一)本件被上訴人於原審主張上訴人曾因購買商品，委由被上訴
    人新光行銷公司之前手即誠泰行銷股份有限公司，向被上訴
    人新光銀行之前手誠泰商業銀行股份有限公司辦理消費性商
    品貸款，以支付商品之總價款，並簽訂消費性商品貸款契約
    1紙。依貸款契約之約定，上訴人應按月繳納分期款，詎上
    訴人自94年9月25日起即未依約還款，經原告數度催請，仍
    置之不理，依消費性商品貸款契約第6條規定，上訴人已喪
    失期限利益，分期債務應視為全部到期。因上訴人遲未繳款
    ，被上訴人新光行銷公司依利害關係第三人身分，自94年9
    月25日起至95年8月25日陸續向被上訴人新光銀行代償共計
    24,000元，依民法第312條之規定，得於清償之限度內承受
    債權人之權利；而上訴人積欠被上訴人新光銀行之貸款餘額
    尚有18,000元未為償付等情，業據被上訴人於原審提出申請
    表暨消費性商品貸款契約書、「消費性商品貸款」代償暨債
    權移轉證明書及本息沖銷表等件影本為證。又查，上訴人與
    被上訴人間確有成立消費借貸之債權債務關係，且系爭債權
    業經被上訴人新光銀行讓與被上訴人新光行銷公司，亦據原
    審於判決書說明甚詳。
  (二)按除法律另有規定外，契約所生債權債務關係僅存在於契約
    當事人之間，對契約以外之第三人並無拘束力，亦不得以契
    約所生之抗辯事由對抗契約以外之第三人，此即所謂「債之
    相對性」。上訴人與被上訴人新光銀行間有金錢消費借貸關
    係，而上訴人與巔峰公司間則為電信服務買賣關係，此二者
    乃不同之法律關係。上訴人於原審抗辯：顛峰電信公司與被
    上訴人就該交易於經濟上實存在一緊密合作關係結合成一體
    進行營業活動，共同獲取利益，且本案亦係乃繼續性契約當
    事人一方之契約不履行而行使終止權，使繼續性契約關係向
    將來消滅之意思表示，契約應終止無效，被上訴人應向巔峰
    公司求償，兩造並無借貸契約存在云云，經查，上訴人顯係
    執其與巔峰公司間之事由對抗被上訴人，然而，上訴人向被
    上訴人新光銀行貸得前述48,000元後，被上訴人新光銀行已
    將該款全數給付與訴外人巔峰電信公司，上訴人應負有依消
    費借貸契約向被上訴人新光銀行分期償還之義務，基於債之
    相對性原則及上開申請表第七點所載內容可知，上訴人實不
    得以其與訴外人巔峰電信公司間之法律關係存在與否或其他
    任何事由對抗被上訴人新光銀行，縱使訴外人巔峰電信公司
    未繼續提供電信服務予上訴人，亦僅屬上訴人得否另循法律
    途徑向巔峰公司主張權利之問題，上訴人仍不得執其與訴外
    人巔峰電信公司間之事由對抗消費借貸關係之相對人即被上
    訴人新光銀行。
  (三)次按定型化契約中之條款違反誠信原則，對消費者顯失公平
    者，無效。定型化契約中之條款有下列情形之一者，推定其
    顯失公平：一  違反平等互惠原則者。二  條款與其所排除
    不予適用之任意規定之立法意旨顯相矛盾者。三  契約之主
    要權利或義務，因受條款之限制，致契約之目的難以達成者
    ；固為消費者保護法第12條所明定。該條應係指一方預定之
    契約條款，違反誠信原則或平等互惠原則，或為他方所不及
    知或無磋商變更之餘地等而言，本件係上訴人因購買訴外人
    巔峰電信公司之電信服務，而與被上訴人新光銀行成立金錢
    消費借貸契約，則兩造依契約之約定乃互享借款人及貸與人
    之權利義務，上訴人是否欲購買該公司之商品及服務而與被
    上訴人成立契約，非無磋商選擇之餘地。且觀之本件消費性
    商品貸款契約之條文，並無違反誠信原則或平等互惠原則等
    情事。是系爭消費借貸契約之約定，依上說明，核無消費者
    保護法第12條所規定違反誠信原則無效之情形。上訴人主張
    ：原判決有違反誠信原則之違法云云，亦無理由。
  (四)上訴意旨所指其餘各節，或為於原審所未曾提出之新防禦方
    法，且其並未指出有何因原法院違背法令致未能提出之事由
    ，自不得再於第二審程序提出；或係援用其曾於原審所提出
    相同內容之答辯，且未具體指明原判決有何不適用法規、或
    適用法規不當之情形，亦未明確揭示其認為原判決所違背法
    規之條項、內容、法則或司法院解釋、最高法院之判例字號
    為何，顯見其餘上訴理由，經核亦非可採。
  (五)綜上所述，本件原審判決於法並無違誤，上訴意旨指摘原判
    決違背法令，為無理由，爰依首揭規定，不經言詞辯論，逕
    以判決駁回上訴人之上訴。
七、依民事訴訟法第436條之32第1項準用同法第436條之19規定
    ，第二審法院為訴訟費用之裁判時，應確定其訴訟費用額。
    本件第二審訴訟費用額，爰確定如主文第二項所示金額。
八、據上論結，本件上訴為顯無理由，依民事訴訟法第436條之
    29第2款、第436條之32第2項、第449條第1項、第78條、第
    436條之32第1項、第436條之19，判決如主文。
中    華    民    國    98    年    6     月    24    日
                  民事第三庭    審判長法  官  高榮宏
                                      法  官  黃聖涵
                                      法  官  林福來
以上正本證明與原本無異。
本件不得上訴。
中    華    民    國    98    年    6     月    24    日
                                書記官  吳俊達


司法院資訊處製作；財團法人民間司法改革基金會備份。
